【裁判字號】    98,訴,1002
【裁判日期】    981125
【裁判案由】    確認工會決議無效
【裁判全文】
臺灣臺南地方法院民事判決              98年度訴字第1002號
原      告  丙○○
訴訟代理人  陳文忠律師
            蔡青芬律師
被      告  臺南市廣告服務職業工會
法定代理人  甲○○
上列當事人間請求確認工會決議無效事件，經本院於民國98年11
月11日言詞辯論終結，判決如下：
    主  文
原告之訴駁回。
訴訟費用新台幣仟元由原告負擔。
    事實及理由
一、按訴狀送達後，原告不得將原訴變更或追加他訴。但有下列
    各款情形之一者，不在此限：(一)被告同意者。....民事訴訟
    法第255條第1項第1款定有明文。查本件原告起訴時原係請
    求確認被告98年5月31日會員大會會議對於原告所為停權二
    年之決議不成立，嗣變更為確認上開決議無效，核屬訴之變
    更，惟為被告所同意，揆諸前揭條文，於法並無不合，予以
    准許，合先敘明。
二、按確認法律關係之訴，非原告有即受確認判決之法律上利益
    者，不得提起之；確認證書真偽或為法律關係基礎事實存否
    之訴亦同，惟確認法律關係基礎事實存否之訴，以原告不能
    提起他訴訟者為限，民事訴訟法第247 條第1項、第2項定有
    明文。本件原告訴請確認被告98年5 月31日會員大會會議對
    於原告所為停權二年之決議無效，事涉原告於一定期間內是
    否得本於會員身分參與被告會員大會議決相關事項，是以該
    會員大會決議是否無效，應屬依該決議所生相關法律關係之
    基礎事實存否之問題，而原告就該決議是否無效，除提起確
    認之訴外，並不能以提起其他給付之訴或形成之訴，更能有
    效且適切地達成其訴訟之目的，故依上開規定，原告就本件
    確認被告98年5 月31日會員大會會議對於原告所為停權二年
    之決議無效之訴，應有即受確認判決之法律上利益，先予敘
    明。
三、本件原告起訴主張：
  (一)依民法第 56條第2項規定，總會之決議，其內容：（一）違
    反法令（二）違反章程，二者之中，任有一種情形，其決議
    即屬無效。被告工會之章程第11條規定：「會員違反本會章
    程或其他不法情事，致妨害本會名譽、信用，由監事會查明
    屬實者，得按其情節輕重，分別予以警告、停權、罰款、除
    名等處分」。亦即會員受處分之條件，必須（一）違反章程
    （二）違反其他不法情事，至妨害該會之名譽、信用者，有
    以上其中一種情形，即應受處罰。被告工會於 98年5月31日
    召開會員大會，於決議處分原告時，其處分之理由為「會員
    丙○○先生違反本會章程」，是其對原告為停權二年之處分
    （自98年6月1日起至100年5月31日止），係因原告違反章程
    故也，並非以原告有其他不法情事，致該會受名譽及信用之
    損害。既然被告認定原告違反章程，則違反章程第幾條之規
    定？違反情形又如何？被告即無法舉證證明，則其停權處分
    之決議，自無從成立。
  (二)依被告工會章程第15條第2項規定，理監事任期為3年。換言
    之，該工會第6屆大會，乃自96年4月l日起至99年3月31日止
    ，亦即第6屆理、監事之任期，第七屆大會則由 99年4月1日
    起算，該屆之理、監事亦應重新選舉。由此可見，第 6屆大
    會決議處分原告停權二年之期間，不得逾 99年3月31日，否
    則：
    1.原告如擬參與第七屆理、監事之選舉，因原告遭停權二年
      之處分（98年6月1日至100年5月31日），以致無法參選，
      如此豈非剝奪原告被選舉權？同時該工會如獲知其會員擬
      參選下屆理、監事時，亦逕可假藉其他理由對擬參選之會
      員予以停權處分，以達到禁止其參選之目的。
    2.第6屆大會既然至99年3月31日屆滿，而該屆大會對原告處
      分停權二年之期間則至 100年5月31日，結果產生第6屆大
      會職權逾跨第7屆大會，有違事理。
  (三)原告於 97年9月間，先後寄函三紙給被告公會會員，固然多
    方譴責被告所為瑕疵，惟均係對事不對人，自始即無毀謗甲
    ○○之意，否則事隔年餘，被告工會或甲○○何不提出控訴
    ？被告於本院98年9月9日辯論期日指稱：「原告的陳述內容
    ，用語非常不適當。」用語既僅止於不適當，自難有任何違
    法情事可言。至於被告指證原告散佈、傳播不實之文字致工
    會受損害等情，原告說明如下：
    1.大把加倍編列理監事會議費（餐費）：
      理監事會議時，於會議後均舉辦會餐，實際上理監事會議
      費即為餐費。以往理監事會議費均編列新台幣（下同） 2
      萬元至2萬5千元不等，而自第五屆大會起（甲○○當常務
      理事）卻多編為3萬6千元，顯有變相享受之嫌？原告此項
      指證，並非無的放矢。
    2.破天荒奢侈，浪費全體會員辛苦打拼血汗錢所繳之會費：
      工會以往舉辦聯誼交遊活動，大約工會補貼每位會員 1千
      元左右，甲○○接任常務理事後，則工會補貼每位會員
      3,290元，超過以往3倍之多。工會舉辦自強活動，前往花
      蓮旅遊，竟住宿中信大飯店，乃五星級豪華大飯店，極盡
      享樂，是原告所指並非子虛。
    3.監事會無功能明辨事理，又不懂職權監督，欺騙不懂之會
      員偷渡勞教費：
      工會自第 4屆以前，均無編列「幹部勞教費」之名目，迨
      第五屆甲○○擔任常務理事後，即另立「幹部勞教費」之
      科目，編列預算花用。工會自第五屆大會之後，每次編列
      幹部勞教費為2萬5千元，顯有浪費公帑之嫌。
    4.工會會刊之版面，均刊登綠色民代之廣告，莫非甲○○常
      務理事有收顧問費？
      工會之會刊版面，以前均提供給廠商登廣告，然後再酌收
      報酬作為補貼工會之費用。工會第五屆大會以後，其會刊
      之版面，即提供給綠色民代登廣告，卻無酌收報酬，令人
      起疑？
    5.揮霍經費，挪用互助金：
      工會之互助金，乃會員按期繳付作為會員福利及急難求助
      之用，為專款專用之經費。96年度第一次大會編列預算時
      ，並未將互助金項目編入預算，迨該次經費決算時，竟列
      入挪用互助金10萬元，非但超出預算，甚且違反專款專用
      之規定，其非揮霍經費者何？
  (四)被告工會所為該處分，於工會大會決議前，並未經監事會查
    明屬實：
    依該工會章程第11條規定，會員違反章程或其他不法情事，
    致妨害工會名譽、信用，經監事會查明屬實者，得予以處分
    ，亦即經監事會調查，乃為處分會員必備法定程序。證人即
    被告工會常務監事黃清來於本院審理時結稱：「原告所發的
    文件不是事實，所以不用查明就知道」。再問以「調查內容
    （指 98年3月13日監事調查結果）有何意見？」答：「因為
    工會的小姐乙○○有接到其他友會、勞工處、顧問、民意代
    表的電話，反應有收到黑函，所以我們調查結果認定」，據
    此以觀，監事會之調查乃得自乙○○之轉述，顯屬傳聞而已
    ，自非可採，況據證人乙○○於本院審理時供稱：伊接到友
    會等電話後，即向常務理事甲○○報告，可見被告工會小姐
    乙○○並未向監事陳報，而監事亦未向證人乙○○查證，是
    本件原告受被告工會之處分並未履行監事會調查程序，難謂
    合法。
  (五)並聲明：確認被告於 98年5月31日第六屆會員代表大會第三
    次會議對原告所為之停權二年之決議無效。訴訟費用由被告
    負擔。
四、被告則抗辯以：
  (一)原告自 97年9月起持續以散發黑函等方式散佈漫罵、毀謗本
    工會及理監事之言論予本會會員、顧問、市政府及各友會、
    民意代表，其中充斥「大把的加倍編列理監事餐費…變相享
    受倒是有？」「破天荒的奢侈、浪費全體會員辛苦打拼血汗
    錢所繳會費」「監事會無功能明辨是非，又不懂職監督…白
    浪費又欺騙不懂之會員偷渡勞教費」「不明事理不懂飲水思
    源又幼雅無常識，鴨蛋比雞腿！得了便宜又賣乖」「還無恥
    的批判吾」「大把耗損經費…因為是開（花）大家的『免驚
    』！又拉會員多自付圖利商人」「會刊版面圖利綠色民代作
    廣告」「莫非吳常務有收受顧問費利益」「揮霍經費…挪用
    互助金」等不實及妨害名譽文字，不堪其擾，致被告會務執
    行困擾，已妨害被告工會之名譽信用。按「會員違反本會章
    程或其他不法情事，致妨害本會名譽、信用，由監事會查明
    屬實者，得…停權…等處分，被告章程第11條定有明文。又
    工會理監事有違法、失職時依本會章程及工會法得依程序予
    以解職、罷免等處分，工會之財務狀況有內部之監察稽核制
    度，並依法有查核之程序可循，並均受主管機關之監督，原
    告對被告會務運作狀況縱有不滿，應循正當之管道為之，乃
    其竟僅因一人之意未受工會重視，即多方捏造不實之言論散
    播文字以詆毀被告，自有違被告章程所定互助合作、聯絡感
    情、保障會員權益之宗旨，且其行為事涉不法，並嚴重破壞
    被告內部團結、名譽及形象，案經監事會調查屬實，始請由
    理事會排入議程，經會員大會決議追認，並送請主管機關台
    南市政府同意予以備查，於程序或內容上，並無不當。
  (二)原告所稱被告對其停權不得逾2年，並不可採：
    1.按會員之處分係會員大會之職權，被告章程第21條定有明
      文，會員並無任期之規定，更與理監事任期無關（原告所
      指第六屆、第七屆云云，均係理監事之任期），關於懲戒
      之處分合於章程及法規所定之程序時，自應遵守。
    2.會員大會為被告工會之最高意思機關，對於依規定需經會
      員大會決議之事項，均屬自治事項，除有明顯之違法外，
      自應尊重其決定，原告主張被告會員大會之決議內容違法
      ，自應舉證證明違反何法律規定。
    3.原告既經被告會員大會以多數決決議停權，如上所述會員
      並無任期規定，除有欠會費經除名等情事外，原則上為終
      身會員，是原告縱參選下屆理監事，因投票選任之者仍為
      同一批會員，是其當選之機會可謂奇微，故原告指稱被告
      之決議有剝奪其被選舉權之虞，乃係會員大會決議之附隨
      效果，且據上所述，亦無何違法或不合理、顯失公平處。
  (三)原告指摘傳述之情節，均非事實：
    1.原告指常務理事巧立名目編列勞教費：
      提昇勞工教育為工會成立之主要宗旨之一，台南市各工會
      多列有該項會用，且為主管機關會務評鑑重要一環，該項
      費用亦編入被告工會年度預、決算可稽，並經會員大會追
      認，自無違法。
    2.原告指被告聘任顧問且支付顧問費，而圖利他人，更是不
      實：
      (1)被告工會之顧問並非均係民進黨民代，國民黨籍或其他
        政黨屬性者均有。所聘顧問均係無給職，提供會員有諮
        詢、扶助之管道，按理工會應支付費用予顧問，但所有
        顧問均免費服務，理應加以敬重，原告卻反誣指其等私
        下謀得不利利益，良心何安？
      (2)原告任被告工會常務理事期間，確將會刊版面提供廠商
        登廣告收取費用，然實際上仍需花錢向廠商訂貨，始有
        辦法招來登廣告之商家；自本屆理事會起即決議會刊不
        作商業用途，原廣告版面刊登顧問訊息及捐助廠商之廣
        告，屬禮往來性質並不收費，此是理事會之職權，豈容
        原告置喙。
    3.原告所述「揮霍經費、挪用互助金」，實為本會一般經費
      因辦理活動所需應動支定期存款，但勢必損及定存利息，
      遂經理事會同意暫支互助金10萬元支應，且明載於年度歲
      出決算書上，並向會員大會報告；按原告擔任常務理事時
      於88年購買會館因經費不足，挪用二項經費（勞保保證金
      、退職準備金）本會作為如為不當，原告豈不自打嘴巴。
    4.主管機關（市政府勞工處）每年一次會務評鑑，針對工會
      福利、帳目、公文等項進行評鑑，其重要項目就是要做好
      會員福利（取之會員、用之會員），本會已連續五年列為
      優等（甲○○上任後）原告因個人心態問題作祟，竟公然
      發函反對本會做好福利給會員，認為是奢侈、浪費，顯然
      違背廣大會員需求，顛倒是非，會員不勝其擾，均要求本
      會處置。
  (四)按會員之處分係會員大會之職權，被告章程第21條定有明文
    ，且會員並無任期之規定；系爭停權處分之決議，係監事會
    建議處理，並經理事會於開會通知列載，於 98年5月31日會
    員大會時經會員投票表決通過，與理監事任期無關。此次原
    告停權2年之過程完全依本會章程規定作業，於98年5月31日
    第六屆第三次會員大會會員以無記名投票方式表決，同意票
    305票、不同意106票通過停權 2年議決，上級主管機關官員
    全程在場監督、指導，會中亦讓原告申訴；原告也於本案審
    理後即四處陳情，經本會瞭解，主管機關勞工處亦曾回文給
    原告，其內容如對原告有利，為何不見原告提出，著實令人
    費解，其所述均屬辯解之詞。等語。
  (五)並聲明：如主文所示。
六、不爭執事項：
（一）原告為被告職業公會之會員，98年5月31日被告召開第6屆
      第3次會員大會時，以原告違反該會章程第3章第11條為由
      ，以超過出席半數，通過監事會之提案，決議將原告停權
      二年，期間自98年6月1日至100年5月31日，該次會員大會
      會議紀錄並送台南市政府同意備查在案。
（二）原告曾寄發或交付被告98年8月24日答辯狀附件一至三3份
      信函或文件予被告工會所屬之會員。
（三）被告第6屆理監事之任期為96年4月1日至99年3月31日。
七、得心證之理由：
（一）原告主張：98年5月31日被告召開第6屆第3次會員大會時
      ，以原告違反該會章程為理由，將原告停權二年，期間自
      98年6月1日起100年5月31日等情，有原告提出臺南市廣告
      服務職業工會98年6月1日函1件在卷足憑，並為兩造所不
      爭執，堪信為真實。
（二）原告復主張伊並無違反章程之情事，且被告理事之任期僅
      至99年3月31日，竟決議予原告停權處分二年，即自自98
      年6月1日至100年5月31日，顯然跨越第7屆大會，非第6屆
      大會所能決議者，且監事會未踐行調查之程序即提出本件
      議案，該決議有違工會章程之規定，應為無效云云，被告
      否認系爭決議為無效，並以前情置辯。是本件應審酌系爭
      決議是否有效？
（三）經查：會員之處分及除名應經被告會員大會之決議，為被
      告章程第21條所明定，另被告所屬理監事依章程第15條規
      定固有三年任期之限制，惟被告會員資格經被告審查合格
      並繳納各項費用即成為被告會員，並無期間之限制，除經
      被告除名，否則不會喪失會員之資格，此觀之被告章程第
      三章有關會員之規定自明，本件原告係由監事會根據原告
      所不爭執真正之函文經召開會議，決議提案經被告會員大
      會之決議停權二年，程序上合於章程之規定，與理事之任
      期無涉，原告空言主張其停權期間跨越理監事任期及監事
      會未盡查明之責，決議無效云云，顯無所據，為無可採。
（四）復按「會員違反本會章程或其他不法情事，致妨害本會名
      譽、信用，由監事會查明屬實者，得按其情節輕重，分別
      予以警告、停權、罰款除名等處分」，被告章程第11條定
      有明文，本件原告停權提案係以原告違反被告章程第11條
      經監事查明屬實，並經第六屆第七次理、監事會議議決停
      權2年，並提起大會複決，決議結果；以投票方式表決，
      出席498人次，投同意票305票，不同意票106票，超過出
      席半數通過停權處分案等情，有被告提出臺南市廣告服務
      職業工會98年5月31日第六屆第三次會員大會記錄1件在卷
      可稽，並為原告所不爭執，惟原告否認其有違反該條規定
      之情事，經查：
    1.按言論自由為人民之基本權利，憲法第11條有明文保障，
      國家應給予最大限度之維護，俾其實現自我、溝通意見、
      追求真理及監督各種政治或社會活動之功能得以發揮。惟
      為兼顧對個人名譽、隱私及公共利益之保護，法律尚非不
      得對言論自由依其傳播方式為合理之限制（司法院大法官
      會議釋字第509號解釋）。是行為人以善意發表言論，對
      於可受公評之事而為適當之評論，固應受言論自由之保護
      ，惟倘行為人係出於明知不實故意捏造，或因過失、輕率
      、疏忽而不知其真偽，而陳述足以損害他人名譽之不實言
      論，即屬不法侵害他人之名譽。又按民法上名譽權之侵害
      非即與刑法之誹謗罪相同，名譽有無受損害，應以社會上
      對個人評價是否貶損作為判斷之依據，苟其行為足以使他
      人在社會上之評價受到貶損，不論其為故意或過失，均可
      構成侵權行為，其行為不以廣佈於社會為必要，僅使第三
      人知悉其事，亦足當之；名譽為人格之社會評價，名譽有
      無受侵害，應以社會上對其評價是否貶損以為斷。刑法上
      妨害名譽罪之成立，固以公然侮辱或意圖散布於眾而指摘
      或傳述足以毀損他人名譽之事為要件。惟在民法上，若已
      將足以毀損他人名譽之事表白於特定第三人，縱未至公然
      侮辱之程度，且無散布於眾之意圖，亦應認係名譽之侵害
      ，蓋既對於第三人表白足以毀損他人名譽之事，則其人之
      社會評價，不免因而受有貶損（最高法院90年度台上字第
      646號判例、86年度台上字第305號判決參照）。
    2.按被告之理、監事會，屬被告之常設組織，依被告章程第
      22條第二、三款其重要職權為處理工會之一切事務，對外
      代表工會、執行會員（代表）大會之決議、編定年度經費
      收支預算，依法報審（以上為理事會職權）、監察理事會
      執執行會員（代表）大會之決議、稽核本會經費之收支及
      其他有關財務事項（（以上為監事會職權）等情，有上開
      章程在卷可稽，再會員大會為被告工會之最高意思機關，
      對於依規定需經會員大會決議之事項，均屬自治事項，除
      有明顯之違法外，自應尊重其決定。而觀之原告不爭執真
      正其所交付會員之信函內容指述：「監事會無功能明辨是
      （應為事）理，又不懂職權監督而當起乖乖牌隨應人浪費
      欺騙」、「偷渡勞改費」「大把的加倍編列理監事餐費、
      變相享受利益」「前日函，是非自有公理、有憑據與實力
      ，而非不明事理不懂飲水思源又幼稚無常識，鴨蛋比腿
      ，得了便宜又賣乖，如真英明能幹，請自出創新會試看，
      作事起步難，而：：本人出錢出力，（他）有否，：：（
      他）站一旁作老大？只出2,000元贊助購，還無恥的批
      判吾」、「揮霍經費：：挪用互助金」、「卻將會刊版面
      圖利綠色民意代表作廣告？莫非吳常務有收受顧問費利益
      」、「吳常務理事個人意識形態、思維不健康及行政不中
      立的違反規則，硬將工會貼綠色某黨標籤」等內容，不僅
      直接表明其指摘之對象即為被告之理監事會組織及幹部，
      其指述之內容亦明顯指訴被告內部組織及幹部有不法之情
      事，再綜合系爭信函前後文句整體內容以觀，原告並未指
      述具體之情事，係謾罵、臆測之情詞撰述，在在均表明對
      於被告會務之運作為貶抑之評價，依社會一般通念，客觀
      上顯足以貶損、毀壞被告名譽，原告若認理監事個人有失
      職之情事，應依工會章程及工會法循正常管道予以解職或
      罷免處分，若有違法之情事，其更應循法定程序向有偵查
      犯罪權限之機關提出告發，由其調查，以正視聽，而非恣
      以文書方式向第三人散發指稱被告之理監事有背信或侵占
      之情事，致使第三人對被告會務之運作產生疑慮，破壞會
      員間之團結及互信，顯不利被告會務之推展。而本件經會
      員大會表決結果亦認原告有妨害名譽違反章程之情事，被
      告辯稱原告寄發或交付予會員上開信函之內容，係貶損、
      毀壞被告工會名譽，尚堪採信。
    3.原告雖主張其未妨害被告工會名譽即有違反章程云云，惟
      依上所述，原告於發現理、監事個人有失職或違法之情事
      後，應循法定程序向權責機關反應或有偵查犯罪權限之機
      關提出告發，而非僅憑一己之主觀意見，任以文書發送第
      三人指稱前述情詞，原告前揭行為，已足以貶損他人對被
      告之社會評價，而侵害被告之名譽。因之，被告抗辯：因
      原告違反臺南市廣告服務職業工會章程第11條規定會員有
      妨害本會名譽之情形，方經被告監事會提議，經會員大會
      表決將原告停權二年等語，尚非無據。又本院審諸原告上
      開妨害被告名譽之具體情形，被告處以二年停權處分，並
      未過當，應予肯認。
八、綜上所述，被告所辯，即可採信。從而，原告訴請確認被告
    98年5 月31日會員大會會議對於原告所為停權二年之決議無
    效，為無理由，應予駁回。
九、末按法院為終局判決時，應依職權為訴訟費用之裁判，民事
    訴訟法第87條第1項定有明文，本件訴訟費用為3,000元（即
    裁判費），爰依職權確定上開訴訟費用負擔如主文第2項所
    示。
十、因本案事證已臻明確，兩造其餘主張陳述及所提之證據，均
    毋庸再予審酌，附此敘明。
十一、結論：原告之訴為無理由，依民事訴訟法第78條、第87條
      第1項，判決如主文。
中    華    民    國    98    年    11    月    25    日
                  民事第三庭    法  官  周素秋
以上正本係照原本作成。
如對本判決上訴，須於判決送達後20日內向本院提出上訴狀。
中    華    民    國    98    年    11    月    25    日
                                書記官  洪浩容


司法院資訊處製作；財團法人民間司法改革基金會備份。
